臺灣臺中地方法院刑事判決　　　　　　 94年度自緝字第394號
自　訴　人　丁○○
自訴代理人　甲○○律師
　　　　　　戊○○律師
被　　　告　丙○○
　　　　　　　　　　（現於臺灣臺北監獄士林分監執行中）
選任辯護人　乙○○律師
上列被告因詐欺案件，經自訴人提起自訴，本院判決如下：
    主  文
丙○○無罪。
    理  由
一、自訴意旨略以：緣自訴人丁○○前曾向臺中商業銀行股份有
    限公司（下稱臺中商銀）購買坐落臺中縣大雅鄉○○○段七
    八、七九之三地號土地，於尚未辦理所有權移轉登記前，同
    案被告蔡彩燕（業經本院以九十三年度自字第一○八號判決
    無罪確定）及被告丙○○與自訴人於民國九十一年十月三十
    一日達成協議，由自訴人將系爭土地作價新台幣（下同）一
    千一百五十萬元轉讓予被告二人，被告二人並承諾於銀行用
    印時，支付差價二百萬元予自訴人，系爭土地則由臺中商銀
    直接將所有權移轉登記予被告二人。而被告二人於九十一年
    十月三十一日給付自訴人十萬元，於同年十二月三十一日給
    付四十萬元予自訴人，剩餘一百五十萬元被告二人開立發票
    日為九十二年一月三十日之遠期支票一紙交予自訴人，然被
    告二人即對自訴人謊稱，因系爭土地尚未賣出，希望自訴人
    暫時不要為付款提示，待土地出售後，保證定將剩餘欠款給
    付予自訴人，自訴人不疑有他，故於上開支票屆期日後，暫
    未持往為付款提示。嗣後經自訴人查詢，系爭土地已於九十
    二年五月二十九日出售予他人，並於九十二年九月一日辦畢
    所有權移轉登記予案外人林筱珊，然被告二人竟隱瞞該等事
    實未通知自訴人，經自訴人以存證信函催討，同案被告蔡彩
    燕竟以存證信函覆稱其根本未承諾要支付自訴人二百萬元，
    自訴人至此方知受騙，而為免上開支票上之權利罹於時效，
    乃為付款提示，終因被告丙○○存款不足而遭退票，而認被
    告丙○○涉犯刑法第三百三十九條第二項之詐欺得利罪嫌。
二、按犯罪事實應依證據認定之，無證據不得認定犯罪事實；不
    能證明被告犯罪者，應諭知無罪之判決，刑事訴訟法第一百
    五十四條第二項、第三百零一條第一項分別定有明文。上開
    規定於自訴案件準用之，亦為同法第三百四十三條所明定。
    其次，刑事訴訟法第一百六十一條已於九十一年二月八日修
    正公布，該條第一項規定：檢察官就被告犯罪事實，應負舉
    證責任，並指出證明之方法。因此，檢察官對於起訴之犯罪
    事實，應負提出證據及說服之實質舉證責任。倘檢察官所提
    出之證據，不足為被告有罪之積極證明，或所指出證明之方
    法，無從說服法院以形成被告有罪之心證，基於無罪推定之
    原則，自應為被告無罪判決之諭知，最高法院著有九十二年
    台上字第一二八號判例可資參照。又刑事訴訟法第一百六十
    一條規定係編列在該法第一編總則第十二章「證據」中，原
    則上於自訴程序亦同適用。關於第一百六十一條第一項檢察
    官應負實質舉證責任之規定，亦於自訴程序之自訴人同有適
    用（最高法院九十一年四月三十日九十一年度第四次刑事庭
    會議決議參照）。因此，自訴人對於自訴之犯罪事實，應負
    提出證據及說服之實質舉證責任。倘自訴人所提出之證據，
    不足為被告有罪之積極證明，或所闡明之證明方法，無從說
    服法官以形成被告有罪之心證，基於無罪推定之原則，自應
    為被告無罪判決之諭知。再者，刑法第三百三十九條第二項
    詐欺得利罪之成立，以施用詐術使自己或第三人獲取財產上
    之不法利益為要件。所謂施用詐術，必須被詐欺人因其詐術
    而陷於錯誤，若其所用方法，不能認為詐術，亦不致使人陷
    於錯誤，即不構成該罪（最高法院四十六年台上字第二六○
    號判例意旨參照）。至於債務人於債之關係成立後，如有未
    依債之本旨履行債務之情形，在一般社會經驗上可能之原因
    甚多，縱令是出於惡意不為履行，苟無足以證明債務人在債
    之關係發生時，自始即具有獲取不法利益之積極證據，亦僅
    能令負民事之債務不履行責任，尚不得據此事後債務不履行
    之客觀事態，逕而推定債務人原先主觀上即具有詐欺之犯意
    。
三、本件自訴人認被告丙○○涉犯詐欺得利罪嫌，無非係以被告
    丙○○與自訴人簽訂土地讓渡協議書，同意支付自訴人讓渡
    系爭土地之差價二百萬元，惟被告丙○○事後僅支付五十萬
    元，剩餘一百五十萬元迄未支付為主要論據。訊之被告丙○
    ○堅決否認有何詐欺得利犯行，辯稱：當初是自訴人謊稱其
    已向臺中商銀購買取得系爭土地，伊才會與自訴人簽訂土地
    讓渡協議書，同意支付差額二百萬元予自訴人，但是事後經
    伊向臺中商銀求證結果，自訴人因徵信未通過，根本未取得
    系爭土地任何權利，所以伊才拒絕支付剩餘之一百五十萬元
    予自訴人。本件自訴人應屬於仲介者角色，而非立於出賣人
    地位，系爭土地之總價為九百五十萬元，依照一般仲介收取
    百分之四佣金之行情，伊頂多需支付自訴人三十幾萬元，而
    伊實際上已給付五十萬元，超過一般仲介行情，應無所謂詐
    欺得利之情形等語。
四、經查：
  (一)自訴人主張被告丙○○與其簽訂土地讓渡協議書，同意給付
    其讓渡系爭土地之差價二百萬元，被告丙○○以現金支付五
    十萬元，其餘一百五十萬元簽發支票清償，然該支票事後經
    其提示遭退票等情，業據提出土地讓渡協議書、支票及退票
    理由單（均為影本）等為證，且為被告丙○○所不爭執，堪
    信為真實。惟此僅足以證明被告丙○○於債之關係成立後，
    有未依約履行債務之客觀事實，尚無從推斷被告丙○○於債
    之關係發生時，主觀上即具有獲取不法利益之意圖。
  (二)又自訴人雖主張其向臺中商銀購買系爭土地，於尚未辦理所
    有權移轉登記前，讓渡予被告二人。然依證人蔡協虔、王鴻
    穎於本院審理時所為之證詞（詳下述），可知自訴人上開主
    張並非屬實：
  1.證人即介紹被告丙○○、同案被告蔡彩燕與自訴人簽訂系爭
    土地讓渡協議書之蔡協虔證稱：「當初丁○○說這二筆土地
    是他所有的，他已經跟臺中商銀買下來，他要讓渡給丙○○
    及蔡彩燕。事後我們到臺中商銀去簽約時‥‥我們才知道這
    二筆土地丁○○都沒有承買過，所以他是仲介，不是讓渡」
    等語（見本院自字卷(二)第二二頁）。
  2.證人即臺中商銀總行負責承受擔保品出售業務之職員王鴻穎
    證述：系爭二筆土地原是臺中商銀承受的擔保品，最初是丁
    ○○與銀行接洽購地事宜，丁○○原先出價八百五十萬元，
    因該價格會導致銀行的虧損，經斡旋後協議以九百五十萬元
    為買賣價格，雙方並簽立斡旋契約，但經徵信後銀行發現丁
    ○○在授信上產生問題，信用上有瑕疵，導致無法核貸，所
    以並未簽立正式土地買賣契約。後來丁○○帶著公司小姐及
    蔡彩燕前來銀行另行簽訂斡旋契約，此時斡旋的價格即為九
    百五十萬元，銀行方面有支付仲介費給丁○○公司的小姐。
    本件丁○○與臺中商銀間只有斡旋，並沒有成立買賣的事實
    等語（見本院自字卷(二)第六、七、一○頁）。
  3.由證人蔡協虔及王鴻穎所述，足見自訴人雖曾向臺中商銀斡
    旋購買系爭土地事宜，惟事後因其信用瑕疵無法申請貸款，
    故臺中商銀未進一步與自訴人締結買賣契約。換言之，自訴
    人並未取得系爭土地之所有權、先買權或其他任何權利，其
    在本案中僅係立於介紹被告丙○○、同案被告蔡彩燕與臺中
    商銀締結買賣契約之仲介人角色，是被告丙○○上開所辯，
    與事實相符，堪以採信。被告丙○○既係因誤信自訴人已向
    臺中商銀買受系爭土地，始與自訴人簽訂土地讓渡協議書，
    同意支付自訴人讓渡差價二百萬元，則被告丙○○於發現自
    訴人根本未取得系爭土地之任何權利後，拒絕給付剩餘一百
    五十萬元款項，亦為事理之常，無由據此推論被告丙○○於
    簽立土地讓渡協議書時，主觀上有何詐欺犯意或客觀上有何
    施用詐術之行為，自與刑法詐欺得利罪之構成要件有間。
六、綜上所述，本件依自訴人提出之證據及其指出之證明方法，
    尚不足證明被告丙○○與自訴人簽立土地讓渡協議書時有何
    詐欺得利之犯罪事實，且本件應屬自訴人與被告丙○○間因
    土地讓渡協議書所生權利義務法律關係之糾葛，僅為民事上
    債務不履行之範疇，宜循民事程序救濟，與刑法詐欺得利罪
    之構成要件不合。此外，復查無其他任何積極證據，足以證
    明被告丙○○有自訴人所指犯行，即屬不能證明被告犯罪，
    依法應諭知被告無罪之判決。
據上論斷，應依刑事訴訟法第三百四十三條、第三百零一條第一
項，判決如主文。
中　　華　　民　　國　　94　　年　　12　　月　　9 　　日
                  刑事第十二庭  審判長法  官  王鏗普
                                      法  官  莊深淵
                                      法  官  羅智文
上正本證明與原本無異。
如不服本判決，應於送達後十日內向本院提出上訴狀（須附繕
本），上訴於臺灣高等法院臺中分院。
                                      書記官  孫立文
中　　華　　民　　國　　94　　年　　12　　月　　9 　　日
